臺灣板橋地方法院刑事判決　　　　　　　99年度訴字第3640號
公　訴　人　臺灣板橋地方法院檢察署檢察官
被　　　告　馬淑儀
上列被告因偽造文書案件，經檢察官提起公訴（99年度偵字第29
987 號），本院依簡式審判程序判決如下：
    主  文
馬淑儀共同違反不得使大陸地區人民非法進入臺灣地區之規定，
累犯，處有期徒刑壹年貳月，減為有期徒刑柒月。
    事  實
一、馬淑儀前因違反毒品危害防制條例案件，經臺灣臺南地方法
    院以90年度訴緝字第60號判處有期徒刑8 月確定，甫於民國
    92年6 月8 日執行完畢。仍不知悔改，明知其與大陸籍成年
    男子劉必善（業經本院判處罪刑在案）彼此均無結婚之真意
    ，且明知大陸地區人民非經主管機關之許可，不得進入臺灣
    地區，竟與劉必善及真實姓名年籍不詳自稱「丁先生」之臺
    灣籍成年男子、自稱「王小姐」之大陸籍成年女子共同基於
    行使使公務員登載不實文書之犯意聯絡，並與「丁先生」、
    「王小姐」共同基於使大陸地區人民非法進入臺灣地區之犯
    意聯絡，由「丁先生」提供旅費及食宿費，並帶領馬淑儀於
    92年12月2 日搭機離臺後，輾轉前往大陸地區，與「王小姐
    」所覓得擬非法進入臺灣地區工作賺錢之劉必善會合，旋於
    同年月5 日向大陸地區福建省福州市民政局辦理虛偽之馬淑
    儀與劉必善結婚登記，而取得該市民政局核發之閩榕結字第
    w0000000號結婚登記證書、該市公證處核發之（2003）榕公
    證內民字第17056 號結婚公證書；嗣「丁先生」陪同馬淑儀
    於同年月6 日返臺，持上開虛偽不實之結婚公證書至財團法
    人海峽交流基金會辦理認證證明，於同年月18日取得該基金
    會核發之（92）南核字第068946號證明，且於93年1 月7 日
    前往臺南市安平區戶政事務所，申報虛偽不實即馬淑儀與劉
    必善結婚之登記，使該戶政事務所承辦人員於形式審核後，
    將上揭虛偽不實之結婚事項登載於其職務上所掌管之戶籍登
    記簿、戶口名簿、戶籍謄本等公文書上；再由馬淑儀於93年
    1 月8 日佯以劉必善配偶身分出具「大陸地區人民進入臺灣
    地區保證書」，向臺南市警察局第四分局辦理對保之後，隨
    即委由不知情之吳孟原，於同年月14日，前往內政部警政署
    入出境管理局（下稱境管局，現改制為內政部入出國及移民
    署），填具「大陸地區人民進入臺灣地區旅行證申請書」，
    以「探親」名義為劉必善申請入境來臺，除檢附前述之結婚
    公證書、認證證明、保證書外，並將前揭不實結婚登記之戶
    籍謄本提出而行使之，足以生損害於戶政及境管機關對於人
    民身分及入出境許可管理之正確性。經境管局承辦人員為實
    質審查後，認有可疑，惟因缺乏具體事證，仍須進一步查證
    ，同意核發有效期限1 個月之旅行證予劉必善，由「丁先生
    」將該旅行證寄給劉必善，劉必善因而於93年3 月26日進入
    臺灣地區，翌日至臺南市警察局第四分局安平派出所辦理流
    動人口登記，申報暫住地址為馬淑儀之戶籍地即臺南市○○
    路○ 段293 號，嗣約於1 週後即離開上開申報之暫居地址，
    隻身至臺灣北部地區非法工作，馬淑儀因而獲取「丁先生」
    支付之新臺幣3 萬多元報酬。嗣因劉必善於99年4 月28日6
    時55分許，在桃園縣八德市○○街185 巷4 號前，為警查獲
    逾期居留，始循線查悉上情。
二、案經內政部入出國及移民署專勤事務第一大隊桃園縣專勤隊
    報請臺灣桃園地方法院檢察署呈請臺灣高等法院檢察署檢察
    長令轉臺灣板橋地方法院檢察署檢察官偵查起訴。本院於準
    備程序進行中，被告就被訴事實為有罪之陳述，經告知被告
    簡式審判程序之旨，並聽取當事人意見後，裁定由受命法官
    獨任進行簡式審判程序。
    理  由
一、上揭事實，業據被告馬淑儀於本院審理時坦承不諱，且有臺
    南市安平區戶政事務所結婚登記申請書、戶籍謄本、大陸地
    區福建省福州市閩榕結字第w0000000號結婚登記證書、該市
    公證處（2003）榕公證內民字第17056 號結婚公證書、財團
    法人海峽交流基金會（92）南核字第068946號證明、大陸地
    區人民進入臺灣地區保證書、大陸地區人民進入臺灣地區旅
    行證申請書、委託書、中華民國旅行證、流動人口登記聯單
    、境管局面談筆錄及簽文、要況報告、國人入出境查詢資料
    等影本附卷可稽，足認被告之自白與事實相符。本案事證甚
    明，被告犯行堪予認定，應依法論科。
二、查被告行為後，刑法業經修正並自95年7 月1 日起施行。修
    正後刑法第2 條第1 項規定：「行為後法律有變更者，適用
    行為時之法律；但行為後之法律有利於行為人者，適用最有
    利於行為人之法律。」係規範行為後法律變更所生新舊法比
    較適用之準據法，於新法施行後，應適用修正後刑法第2 條
    第1 項之規定，為「從舊從輕」之比較。又法律變更之比較
    適用，比較時應就罪刑有關之共犯、未遂犯、想像競合犯、
    牽連犯、連續犯、結合犯，以及累犯加重、自首減輕暨其他
    法定加減（如身份加減）與加減例等一切情形，綜其全部罪
    刑之結果而為比較；且就比較之結果，須為整體之適用，不
    能割裂分別適用各該有利於行為人之法律（最高法院24年上
    字第4634號判例、27年上字第2615號判例、95年第8 次刑事
    庭會議決議參照）。經查：
  (一)被告行為時，修正前刑法第28條規定：「二人以上共同實施
    犯罪之行為者，皆為正犯。」修正後刑法第28條規定：「二
    人以上共同實行犯罪之行為者，皆為正犯。」修正後刑法第
    28條規定之共同正犯，基於個人責任原則及法治國人權保障
    ，限於直接從事構成犯罪事實之行為者（含共謀共同正犯）
    ，排除「陰謀共同正犯」及「預備共同正犯」之類型，是修
    正後之共同正犯之可罰性要件之範圍業已限縮。惟本件被告
    係與他人共同「實行」犯罪，不論依修正前、後之規定，均
    成立共同正犯，比較適用新舊法，此部分之結果並無不同。
  (二)被告行為後，修正後之刑法已刪除第55條牽連犯之規定。本
    件被告所犯行使使公務員登載不實文書罪、使大陸地區人民
    非法進入臺灣地區罪，二者間有方法結果之牽連關係，依修
    正前刑法第55條牽連犯之規定，應從一重處斷；而修正後之
    刑法既已刪除牽連犯之規定，則所犯上述二罪，應依數罪併
    罰之規定分論併罰。比較新舊法之規定，此部分以被告行為
    時之舊法規定較有於被告。
  (三)關於累犯之成立，修正前刑法第47條規定：「受有期徒刑之
    執行完畢，或受無期徒或有期徒刑一部之執行而赦免後，5
    年以內再犯有期徒刑以上之罪者，為累犯，加重本刑至二分
    之一。」修正前刑法第49條規定：「累犯之規定，於前所犯
    罪依軍法或於外國法院受裁判者，不適用之。」而修正後刑
    法第47條第1 項規定：「受徒刑之執行完畢，或一部之執行
    而赦免後，5 年以內故意再犯有期徒刑以上之罪者，為累犯
    ，加重本刑至二分之一。」修正後刑法第49條規定：「累犯
    之規定，於前所犯罪在外國法院受裁判者，不適用之。」亦
    即，新法就累犯之成立，限縮為以故意再犯者為限，而排除
    因過失再犯罪之情形，惟擴張將軍法前科納入累犯之適用範
    圍。查本件被告前因違反毒品危害防制條例案件，經臺灣臺
    南地方法院以90年度訴緝字第60號判處有期徒刑8 月確定，
    甫於92年6 月8 日執行完畢等情，有臺灣高等法院被告前案
    紀錄表可憑，其於受有期徒刑執行完畢後，5 年以內，故意
    再犯本件有期徒刑以上之罪，不論依修正前、後之規定，均
    構成累犯。比較適用新舊法，此部分之結果並無不同。
  (四)被告所犯行使使公務員登載不實文書罪，其法定刑列有罰金
    。按95年6 月14日修正公佈、同年7 月1 日施行之刑法施行
    法增訂第1 條之1 規定：「中華民國94年1 月7 日刑法修正
    施行後，刑法分則編所定罰金之貨幣單位為新臺幣。94年1
    月7 日刑法修正時，刑法分則編未修正之條文定有罰金者，
    自94年1 月7 日刑法修正施行後，就其所定數額提高為30倍
    。但72年6 月26日至94年1 月7 日新增或修正之條文，就其
    所定數額提高為3 倍。」另刑法第33條第5 款修正為：「罰
    金：新臺幣1 千元以上，以百元計算之。」而依被告行為時
    之刑罰法律，罰金係以銀元為單位，至於罰金最低額依修正
    前刑法第33條第5 款規定則為銀元1 元。比較修正前、後之
    法律規定，並依現行法規所定貨幣單位折算新臺幣條例折算
    後，罰金之最高額並無二致，惟就罰金最低額部分，依新法
    規定為新臺幣1 千元，依舊法規定為銀元1 元（即新臺幣3
    元），此部分以被告行為時之舊法規定較有利於被告。
  (五)經綜合全部罪刑而為比較結果，本件涉及新舊法比較適用者
    ，新法之規定非有利於被告，揆諸上揭說明，應依刑法第2
    條第1 項前段，一體適用被告行為時之舊法規定，合先敘明
    。
三、按臺灣地區與大陸地區人民關係條例第79條第1 項處罰違反
    同條例第15條第1 款所定使大陸地區人民非法進入臺灣地區
    之罪，凡非經合法手續進入者皆包含之，行為人利用「假結
    婚、真入境」之脫法方式，使大陸地區人民進入臺灣地區，
    即已觸犯本罪。本件被告馬淑儀虛構其與大陸地區人民劉必
    善結婚之不實事項，向戶政機關申報不實之結婚登記，使公
    務員將該不實事項登載於職務上所掌管之公文書，嗣並持以
    行使，為劉必善申請入境許可，進而使劉必善進入臺灣地區
    ，核其所為，係犯刑法第216 條、第214 條之行使使公務員
    登載不實文書罪，且違反臺灣地區與大陸地區人民關係條例
    第15條第1 款之規定，應依該條例第79條第1 項規定處斷。
    被告使公務員登載不實之前階段行為，為行使之後階段行為
    所吸收，不另論罪。就上揭行使使公務員登載不實文書部分
    ，被告與劉必善及真實姓名年籍不詳自稱「丁先生」之臺灣
    籍成年男子、自稱「王小姐」之大陸籍成年女子間；就上揭
    使大陸地區人民非法進入臺灣地區部分，被告與「丁先生」
    、「王小姐」間，互有犯意聯絡及行為分擔，均為共同正犯
    。所犯上開二罪，有方法結果之牽連關係，應依修正前刑法
    第55條牽連犯之規定，從一重之使大陸地區人民非法進入臺
    灣地區罪處斷。又被告前因違反毒品危害防制條例案件，經
    臺灣臺南地方法院以90年度訴緝字第60號判處有期徒刑8 月
    確定，甫於92年6 月8 日執行完畢等情，有臺灣高等法院被
    告前案紀錄表可考，其於有期徒刑執行完畢後，5 年以內，
    故意再犯本件有期徒刑以上之罪，為累犯，應依修正前刑法
    第47條規定加重其刑。爰審酌被告自甘受人趨使，配合以假
    結婚方法，使大陸地區人民非法進入臺灣地區，危害主管機
    關對於大陸地區人民入境之有效管理，兼衡其素行狀況、智
    識程度、犯罪之動機、目的、手段及於本院審理時尚能坦承
    犯行，頗有悔意等一切情狀，量處如主文所示之刑，以示懲
    儆。
四、本件被告犯罪時間係於96年4 月24日以前，合於中華民國九
    十六年罪犯減刑條例所定之減刑條件，爰依該條例規定減其
    宣告刑二分之一。
據上論斷，應依刑事訴訟法第273 條之1 第1 項、第299 條第1
項前段，臺灣地區與大陸地區人民關係條例第79條第1 項、第15
條第1 款，刑法第11條前段、第2 條第1 項前段、第28條（修正
前）、第216 條、214 條、第47條（修正前）、第55條（修正前
），罰金罰鍰提高標準條例第1 條前段，中華民國九十六年罪犯
減刑條例第2 條第1 項第3 款、第7 條，判決如主文。
案經檢察官陳旭華到庭執行職務。
中    華    民    國   100    年    2     月    25    日
                  刑事第九庭    法  官  朱嘉川
以上正本證明與原本無異。
如不服本判決應於收受送達後10日內向本院提出上訴書狀，並應
敘述具體理由；其未敘述上訴理由者，應於上訴期間屆滿後20日
內向本院補提理由書（均須按他造當事人之人數附繕本）「切勿
逕送上級法院」。
                                書記官  林伶芳
中    華    民    國   100    年    2     月    25    日
附錄本案論罪科刑法條全文：
中華民國刑法第214條：
明知為不實之事項，而使公務員登載於職務上所掌之公文書，足
以生損害於公眾或他人者，處3 年以下有期徒刑、拘役或5 百元
以下罰金。
中華民國刑法第216條：
行使第210 條至第215 條之文書者，依偽造、變造文書或登載不
實事項或使登載不實事項之規定處斷。
臺灣地區與大陸地區人民關係條例第15條：
下列行為不得為之：
一  使大陸地區人民非法進入臺灣地區。
二  明知臺灣地區人民未經許可，而招攬使之進入大陸地區。
三  使大陸地區人民在臺灣地區從事未經許可或與許可目的不符
    之活動。
四  僱用或留用大陸地區人民在臺灣地區從事未經許可或與許可
    範圍不符之工作。
五  居間介紹他人為前款之行為。
臺灣地區與大陸地區人民關係條例第79條：
違反第15條第1 款規定者，處1 年以上7 年以下有期徒刑，得併
科新臺幣1 百萬元以下罰金。
意圖營利而犯前項之罪者，處3 年以上10年以下有期徒刑，得併
科新臺幣五百萬元以下罰金。
前二項之首謀者，處5 年以上有期徒刑，得併科新臺幣一千萬元
以下罰金。
前三項之未遂犯罰之。
中華民國船舶、航空器或其他運輸工具所有人、營運人或船長、
機長、其他運輸工具駕駛人違反第15條第1 款規定者，主管機關
得處該中華民國船舶、航空器或其他運輸工具一定期間之停航，
或廢止其有關證照，並得停止或廢止該船長、機長或駕駛人之職
業證照或資格。
中華民國船舶、航空器或其他運輸工具所有人，有第1 項至第4
項之行為或因其故意、重大過失致使第三人以其船舶、航空器或
其他運輸工具從事第1 項至第4 項之行為，且該行為係以運送大
陸地區人民非法進入臺灣地區為主要目的者，主管機關得沒入該
船舶、航空器或其他運輸工具。所有人明知該船舶、航空器或其
他運輸工具得沒入，為規避沒入之裁處而取得所有權者，亦同。
前項情形，如該船舶、航空器或其他運輸工具無相關主管機關得
予沒入時，得由查獲機關沒入之。